【裁判字號】    97,上易,144
【裁判日期】    970819
【裁判案由】    清償借款
【裁判全文】
臺灣高等法院臺南分院民事判決  97年度上易字第144號
上  訴  人  丙○○
訴訟代理人  乙○○
被 上 訴人  甲○○
上列當事人間請求清償借款事件，上訴人對於中華民國97年4月
15日臺灣嘉義地方法院第一審判決（97年度再字第3號）提起上
訴，本院於97年8月5日言詞辯論終結，判決如下：
    主  文
上訴駁回。
第二審訴訟費用由上訴人負擔。
    事  實  及  理  由
壹、上訴人主張：
一、於提起再審之訴時主張：
  (一)查上訴人（原審再審原告）係民國（下同）97年1月16日向
    原審非訟中心聲請支付命令閱卷後，始知借據遭冒用且抵押
    權遭偽造設定，今提起再審之訴未逾越再審期間。
  (二)按民事訴訟法第521條第2項規定「前項支付命令有第496條
    第1項之情形者，得提起再審之訴，以原支付命令之聲請，
    視為起訴」。民事訴訟法第496條第1項第13款「當事人發現
    未經斟酌之證物或得使用該證物」，經查：
  1.上訴人係於95年9月間，遭一名綽號「咪咪」女子設局詐騙
    ，該名女子向上訴人謊稱做生意失敗，要求上訴人提供嘉義
    縣布袋鎮○○段過溝小段630、647地號及同鎮○○段貴舍小
    段208地號土地權狀，以利其向他人借款，上訴人信以為真
    ，遂簽立「咪咪」女子所交付之文件，豈知交付權狀後，該
    名女子即消失無蹤，所留之手機電話，更無法接通。迄最近
    發現上述農地上遭法院設立拍賣木板立牌，向法院聲請閱卷
    後始知，該名「咪咪」女子當時交予上訴人所簽之文件乃「
    借款人為上訴人」之借據，更將土地權狀持往設定抵押權，
    惟上訴人完全不認識借據上之被上訴人及訴外人陳啟華，更
    無收受借款新台幣（下同）130萬元，被上訴人逕以該借據
    向法院聲請核發96年度促字第15125號支付命令（下稱系爭
    支付命令）；又因上訴人亦未收到系爭支付命令，法院即以
    寄存送達辦理核發確定證明書，並依被上訴人聲請執行查封
    上訴人所有之土地（96年度執字第24154號），基此，上訴
    人爰提起再審之訴以茲救濟。
  2.次按當事人互相表示意思一致者，無論其為明示或默示，契
    約即為成立，民法第153條第1項定有明文。查上訴人完全不
    認識借據上之被上訴人及訴外人陳啟華，亦無收受130 萬元
    ，就借貸契約之當事人及借貸內容事項，抵押權之內容均無
    意思表示合致，借貸契約及抵押權設定契約自不成立。
  3.因被詐欺或被脅迫而為意思表示者，表意人得撤銷其意思表
    示。意思表示之內容有錯誤，或表意人若知其事情即不為意
    思表示者，表意人得將其意思表示撤銷之，民法第92條、88
    條分別定有明文。查上訴人會簽立該借據乃係遭綽號「咪咪
    」之女子設局詐騙，上訴人並非為向被上訴人及訴外人陳啟
    華成立借貸契約及抵押權設定契約之事，且借據上之土地地
    號（台南縣）與實際設定抵押權之土地地號不同（嘉義縣）
    ，確實引人錯誤，上訴人自得撤銷該意思表示。
  4.稱消費借貸者，謂當事人一方移轉金錢或其他代替物之所有
    權於他方，而約定他方以種類、品質、數量相同之物返還之
    契約，民法第474條定有明文，即非經交付借貸標的物，消
    費借貸契約不成立。查上訴人並未收受任何金錢，被上訴人
    曾於強制執行程序現場測量時，當面向上訴人之子乙○○陳
    稱當時係於嘉義市地政事務所交付130萬元予上訴人等語，
    惟上訴人乃一位八十多歲之老人，如何自己到嘉義市地政事
    務所？又如何收受鉅款130萬元？被上訴人應就此負舉證之
    責。綜上，上訴人並未向被上訴人借款並設定抵押權，亦未
    收受任何借款等語。
二、於本院補稱：
  (一)原審判決認為系爭借據與核發支付命令毫無關聯，顯有誤會
    ：原審判決引用最高法院61年台抗字第407號判例認為債權
    人在督促程序無需負擔舉證責任，因此，本件被上訴人聲請
    支付命令時所提出之系爭借據，與原審96年度促字第15125
    號支付命令之核發毫無關聯，認為不得據此提起再審云云，
    惟查:
  1.現行法院督促程序之實務中，支付命令之申請，並非債權人
    不需負擔舉證責任，若有債權人有舉證不足，法院仍會發函
    要求限期補正，否則駁回支付命令之聲請。
  2.本案原審核發支付命令時，亦曾於96年7月12日發函要求被
    上訴人補正「債務人應連帶給付之依據及利息起算日」等事
    項，逾期駁回支付命令之聲請，被上訴人96年7月23日提出
    民事補正狀陳述連帶給付之依據乃「系爭借據」之內容，足
    認原審核發支付命令並非如原審判決所述債權人（即被上訴
    人）無須負擔舉證責任，且系爭借據更係該支付命令准駁之
    依據，若被上訴人未提出借據，原審又怎可能核發上訴人訴
    請撤銷之支付命令。
  3.因此，支付命令之聲請並非單純根據債權人之陳述，仍需要
    債權人負舉證責任，且若舉證不足，法院仍會駁回支付命令
    之聲請，故本件借據乃核發支付命令之重要依據，原審判決
    認定債權人無需舉證，且系爭借據並非核發支付命令之憑據
    ，實有誤會。
  (二)陳映庭及高秀香二名證人作偽證，上訴人已提出刑事告訴，
    請鈞院准予停止訴訟：
    被上訴人聲請傳訊陳映庭及高秀香二名證人，證明當時被上
    訴人有交付130萬元予上訴人，惟上訴人不認識陳映庭及高
    秀香等人，陳映庭如何當作介紹人？且該二人所陳前往朴子
    地政事務所收受現金130萬之事，乃虛偽供述，已足以影響
    再審案件之判決結果，已成立刑法第168條偽證罪，特追加
    陳映庭及高秀香為刑事告訴〔台灣嘉義地方法院檢察署（下
    稱嘉義地檢署）97年度交查字第148號〕之被告，因此，陳
    映庭及高秀香供述之真實性存疑，非有其他證據不得遽為判
    決依據，除請被上訴人再提出證據外，按民事訴訟法第182
    條規定訴訟全部或一部之裁判，以他訴訟之法律關係是否成
    立為據者，法院得在他訴訟終結前以裁定停止訴訟程序，本
    件被上訴人及證人均係刑事案件之被告，影響本件再審事件
    之認定結果，為此，請求本院停止訴訟。
  (三)被上訴人之主張違反常理、相互矛盾，實不足採。
  1.甲○○交付130萬元現金予上訴人，陳啟華怎可能不拿半毛
    錢，與上訴人同列借款人，而負擔借款人之責任，被上訴人
    之說法與常理相違。
  2.130萬元乃一筆大數字金錢，甲○○完全未說明130萬元之資
    金來源，令人存疑，甲○○亦有說明必要。
  3.上訴人完全不認識陳映庭，陳映庭如何充做介紹人，請陳映
    庭說明介紹之過程。
  4.被上訴人稱95年9月6日借貸130萬元，且辦理抵押權設定，
    惟查抵押權設定契約書乃「95年9月5日」，與被上訴人等人
    所稱辦理借款及抵押權設定期間不符。
  5.被上訴人稱在朴子地政事務所交付現金130萬元，然該處未
    有點鈔機，如何能輕易點收，被上訴人所述違反常理。
三、並聲明：
  (一)原判決廢棄。
  (二)台灣嘉義地方法院96年度促字第15125號支付命令廢棄。
  (三)上開廢棄部分，被上訴人之請求駁回。
  (四)訴訟費用由被上訴人負擔。
貳、被上訴人則提出如下之抗辯：
一、緣上訴人係透過介紹人陳映庭，聲稱欲向被上訴人（原審再
    審被告）借款130萬元，被上訴人要求需有不動產才願借貸
    ，上訴人亦同意，雙方遂約定於95年9月6日在嘉義縣朴子地
    政事務所見面，上訴人由一名女子及訴外人陳啟華陪同攜帶
    欲設定抵押權土地之所有權狀及相關證件，被上訴人則約妥
    土地代書高秀香，介紹人陳映庭，及另一名友人徐平和，被
    上訴人當場將現金130萬元交予上訴人，故上訴人才願意提
    供印鑑證明、戶籍謄本、身分證及位於嘉義縣布袋鎮○○段
    過溝小段630地號，同段647地號、同段208地號三處土地之
    所有權狀，並由代書高秀香當場辦妥土地抵押權設定契約書
    及他項權利證明書，同時上訴人亦有簽立借據，借據中第一
    條即載明「一、金額：新台幣壹佰參拾萬元整，上列借款經
    當場點收無誤。（借據中第三條土地誤為台南縣布袋鎮，係
    代書誤繕所致）」。又因設定抵押權之土地上，有未保存登
    記之建物，為謀上訴人如未依約屆期清償借款時，便利執行
    程序之進行，被上訴人亦有要求上訴人簽立同意書，今上訴
    人否認收受現金130萬元，顯然與事實不符，且當日朴子地
    政事務所之承辦人員、被上訴人及代書高秀香，均有親自檢
    查上訴人之身分證，確實與本人相符，至於上訴人事後所稱
    遭綽號「咪咪」之女子設局詐騙，則是渠等二人之內部事由
    ，自與借貸契約之成立要件無關。當日另一名同上訴人前來
    之訴外人陳啟華，因亦有當場幫助上訴人處理130萬元現金
    之事宜，是被上訴人亦要求陳啟華於借據上簽名，並交付其
    身分證影本。
二、按台灣高等法院暨所屬法院95年法律座談會民事類提案第33
    號決議：「法律問題：向支付命令債務人送達支付命令，依
    寄存方式送達，依法自寄存之日起，經10日始發生送達效力
    。如在該10日間未滿前，已逾發支付命令後3個月，支付命
    令是否失效？原審意見：採甲說，有效說。按民事訴訟法第
    515條規定，『發支付命令後，3個月內不能送達於債務人者
    ，其命令失其效力』，支付命令既已依民事訴訟法第138條
    第1項之規定合法寄存送達，只是須經過10日才生效，並非
    不能送達，支付命令應仍有效。（最高法院94年度台抗字第
    488號民事裁定參照）。」查系爭支付命令對上訴人之送達
    證書中記載，郵差分別於96年8月2日、8月6日、8月7日、8
    月8日送達上訴人之地址，皆不曾會晤上訴人，亦未有其他
    同戶籍之家屬簽收（如上訴人之子謝東淵即與上訴人同住址
    ），是才爰依民事訴訟法第138條寄存於派出所，且上訴人
    之戶籍與送達處之地址相同，足見此寄存送達係屬合法。既
    為合法，則依上開台灣高等法院之見解，此支付命令已生效
    ，並非如上訴人所言，不生送達之效力。
三、又按最高法院62年判字第579號判例意旨：「民事訴訟法第
    496條第1項第13款所謂發見未經斟酌之證物者，係指該項證
    物在前訴訟程序中即已存在，而當事人不知其存在或不能予
    以使用，現始發現或得使用者而言，並以未經斟酌，可受較
    有利益之裁判者為限」；末按最高法院86年台抗字第628號
    裁判意旨：「非對話而為意思表示者，其意思表示以通知書
    達到相對人時，發生效力，民法第95條第1項定有明文，所
    謂達到，係指意思表示達到相對人之支配範圍，置於相對人
    隨時可了解其內容之客觀狀態而言（58年台上字第715號判
    例參照）。若表意人以書信為意思表示（或意思通知），該
    書信達到相對人，相對人無正當理由而拒絕接收，或相對人
    已受郵局通知往取書信（郵件），該書信既已達到相對人之
    支配範圍內，相對人隨時可以了解其內容，依上說明，應認
    為已達到而發生效力，以上合先敘明。
四、如前所述，郵差數次送達支付命令至上訴人之戶籍地址，皆
    未能遇上訴人，故才依法為寄存送達，且有製作通知書置於
    上訴人之地址，依上開最高法院86年台抗字第628號判例意
    旨，認為已生送達之效力，既處於上訴人可隨時了解之情況
    下，自是已達到而生效力，是上訴人此情形與最高法院62年
    判字第579號判例中所謂當事人須不知或不能予以使用證據
    之情形有異，也因此上訴人爰依民事訴訟法第496條第1項第
    13款為再審事由，自然不符再審之要件。綜上所述，上訴人
    所持之理由，顯然不合法，其所否認之事實，亦與實際之情
    形有異等語。
五、於本院補稱：
  (一)95年9月6日上訴人有親自於嘉義朴子地政事務所，當場收受
    被上訴人所交付的借款金額130萬元，且本件並無民法第88
    條、第92條第1項之適用：
  1.關於130萬元之現金借款，是由被上訴人於95年9月6日當天
    自存摺提領62萬元，餘3萬元則由被上訴人自墊，另65萬元
    則是由友人徐平和，於95年9月6日當天，自存摺中提款現金
    65萬元，因被上訴人與徐平和一向共同出資賺取利息，只是
    由被上訴人為借據之名義人，故於本院開庭時，徐平和（住
    台南縣歸仁鄉○○○路○段5巷52號）亦一同出庭，證明被上
    訴人確有將現金130萬元交予上訴人。
  2.上訴人在借據上簽名前，證人高秀香尚有向上訴人解釋一次
    後，上訴人才在借據上簽名，且借據上第一條約款即清楚記
    載：「一、金額：新台幣壹佰參拾萬元整，上列借款經當場
    點收無誤」，且於原審開庭時，「法官問再審原告訴訟代理
    人：印鑑證明是否原告所申請? （再審原告訴代: 是的）。
    法官再問：提示95年9月6日借據是原告的指印? （再審原告
    訴代: 是他簽的。指印應該也是他的）」，由上所述，上訴
    人皆是在意思清楚明瞭的情形下，才去申請印鑑證明，才於
    收受現金後，於借據上簽名、捺指印，事後才諉稱未收受現
    金130萬元，顯然是卸責之詞。
  3.其次，嘉義地院所發之支付命令，債務人有2人即上訴人及
    訴外人陳啟華，訴外人陳啟華於借據上亦有簽名，如上訴人
    未收到現金130萬元，陳啟華在收到支付命令時，自會提出
    異議，但在法定期間內，陳啟華均未異議，亦可證明被上訴
    人確有交付現金130萬元予上訴人。
  4.縱上所述，上訴人有當場點收現金130萬元，經代書解釋後
    才簽名於借據上，而30萬元與130萬元的重量、厚度均有所
    不同，怎會說是陷於錯誤？自難以採信。
  (二)上訴人對被上訴人所提出之刑事偽造文書之告訴（嘉義地檢
    署97年度發查字第148號），已經檢察官偵查簽結，故本件
    應無民事訴訟法第182條停止本件訴訟進行之必要。
六、並聲明：
  (一)上訴駁回。
  (二)第二審訴訟費用由上訴人負擔。
參、兩造不爭執及爭執之事項：
一、兩造不爭執之事項：查上訴人係97年1月16日向原審非訟中
    心聲請支付命令閱卷後，始知借據遭冒用且抵押權遭偽造設
    定，而提起再審之訴。
二、兩造爭執之事項：上訴人是否有透過介紹人陳映庭向被上訴
    人借款130萬元？並會同訴外人陳啟華、徐平和及代書高秀
    香至嘉義朴子地政事務所辦理土地設定抵押契約書及他項權
    利證明書，並簽立借據？
肆、本院得心證之理由：
一、按民事訴訟法第496條第1項第13款所謂發見未經斟酌之證物
    者，係指該項證物在前訴訟程序中即已存在，而當事人不知
    其存在或不能予以使用，現始發現或得使用者而言，並以如
    經斟酌可受較有利益之裁判者為限。但在判決前如已主張其
    事由或已提出其證物者，則不得更據以提起再審之訴（最高
    法院32年上字第1247號、61年判字第293號、62年判字第579
    號判例意旨參照）。次按支付命令之聲請，除應表明當事人
    及法院外，衹須表明請求之標的並其數量及請求之原因、事
    實，以及應發支付命令之陳述，此觀民事訴訟法第511條之
    規定自明。因債務人依同法第516條對支付命令得不附理由
    提出異議，故債權人在督促程序就其所主張之事實毋庸舉證
    ，其債權憑證之有無，與應否許可發支付命令無關。再抗告
    人以債權憑證有偽造情事為理由，對於依督促程序而發之支
    付命令及假執行裁定聲請再審，核與民事訴訟法第496條第1
    項第9款之規定尚有未合（最高法院61年台抗字第407號判例
    意旨參照）。
二、本件上訴人主張被上訴人所據以聲請系爭確定支付命令之借
    據係屬遭人冒用偽造、變造，其簽立該借據乃係遭綽號「咪
    咪」之女子設局詐騙，上訴人並無向被上訴人及訴外人陳啟
    華成立借貸契約及抵押權設定契約之事，且借據上之土地地
    號（台南縣）與實際設定抵押權之土地地號不同（嘉義縣）
    ，確實引人錯誤，上訴人自得撤銷該意思表示云云。經查，
    揆諸上揭說明，債權人聲請法院發支付命令，屬非訟事件，
    只須其聲請是否合乎法定要件，作程序上之審酌，亦即支付
    命令之聲請，除應表明當事人及法院外，衹須表明請求之標
    的並其數量及請求之原因、事實，以及應發支付命令之陳述
    ，且因債務人依民事訴訟法第516條對支付命令得不附理由
    提出異議，故債權人在督促程序就其所主張之事實毋庸舉證
    。又參諸民事訴訟法第511條及第512條規定，債權人在督促
    程序就其所主張之事實毋庸舉證，法院對支付命令之核發亦
    不調查證據，其與判決之需就當事人所提出之證據為實質調
    查有別，而民事訴訟法第496條第1項第13款所規定之再審事
    由，係以前訴訟程序事實審言詞辯論終結前已存在而未經斟
    酌之證物為限，則系爭確定支付命令之核發既不調查證物，
    性質上自無適用該款再審之餘地。是上訴人所提及之借據偽
    造或變造與否，既不影響系爭支付命令之核發，上訴人據以
    得提起再審顯有未合。從而，本件再審上訴人主張系爭確定
    支付命令有民事訴訟法第496條第1項第13款「當事人發現未
    經斟酌之證物或得使用該證物」之再審事由，亦顯無理由。
    再查，上訴人主張其係遭人設局詐騙，而欲撤銷消費借貸契
    約及抵押權設定契約之意思表示云云，然此一撤銷意思表示
    之事實，亦非屬在前訴訟即已存在之證物，自與民事訴訟法
    第496條第1項第13款規定不符。
三、據此，上訴人於原審所述之再審理由與系爭支付命令之核發
    全然無關，其再審之聲請顯然無理由。又上訴人主張並未收
    到系爭支付命令云云，按民事訴訟法第515條規定，發支付
    命令後，3個月內不能送達於債務人者，其命令失其效力，
    支付命令既已依民事訴訟法第138條第1項之規定合法寄存送
    達，只是須經過10日才生效，並非不能送達，支付命令應仍
    有效（台灣高等法院暨所屬法院95年法律座談會民事類提案
    第33號決議意旨參照）。查，系爭支付命令係於96年8月8日
    送達於「嘉義縣布袋鎮西安里過溝西勢2號」此一地址，有
    送達證書附於系爭確定支付命令事件卷宗可查，因無會晤上
    訴人，亦未有其他同戶籍之家屬簽收，是才爰依民事訴訟法
    第138條寄存於警察派出所為送達，而上訴人戶籍地址確實
    設於嘉義縣布袋鎮西安里過溝西勢2號一情，亦有原審調閱
    之戶籍資料在卷可稽（見原審卷第32頁），另上訴人於本件
    原審之再審起訴狀上及系爭支付命令之閱卷聲請狀上亦記載
    其住所地為上開地址，復據上訴人之訴訟代理人自承其戶籍
    地址業已幾十年未變更（見原審卷第4、67頁），是依上開
    之說明，該系爭支付命令自業已合法送達給上訴人一情，應
    可認定，上訴人在原審之再審聲請狀中提及其未收受系爭確
    定支付命令云云，亦難認有理由。上訴人於收受系爭確定支
    付命後未於二十日法定期間提出異議，其支付命令業發生與
    確定判決同一效力。
四、綜上所述，上訴人主張被上訴人所據以聲請系爭確定支付命
    令之借據係屬遭人冒用偽造、變造，是上訴人並未向被上訴
    人借款並設定抵押權，亦未收受任何借款，且上訴人亦未收
    到系爭支付命令，而依民事訴訟法第496條第1項第13款提起
    再審之訴為無理由，應予駁回。原審以本件再審意旨所主張
    之事項，在法律上均顯無依據，認上訴人提起本件再審之聲
    請顯無理由，而判決駁回上訴人之再審聲請，於法並無不合
    。上訴人上訴指摘原判決不當，求予廢棄改判，為無理由，
    應予駁回。又對於再審之訴之審理，依通說必須經過三個階
    段：第一階段為審理再審之訴程序上之合法要件，第二階段
    為審理有無再審事由之要件，此二要件無欠缺者，法院始應
    進而就原確定判決是否正當為審理。而本件既無構成再審事
    由，則上訴人關於系爭確定支付命令是否正當之主張即上訴
    人是否有透過介紹人陳映庭向被上訴人借款130萬元？並會
    同訴外人陳啟華、徐平和及代書高秀香至嘉義縣朴子地政事
    務所辦理土地設定抵押契約書及他項權利證明書，並簽立借
    據？之爭點，自無再加以審究之餘地，亦無裁定停止訴訟之
    必要，併此敘明。至上訴人可否依其他主張提起訴訟請求救
    濟，則屬另一問題。
伍、本件事證業臻明確，故兩造其餘主張、陳述及所提之證據，
    經審酌後認不影響本案判決結果，爰不逐一論述，併予敘明
    。
陸、據上論結，本件上訴為無理由，依民事訴訟法第449條第1項
    、第78條，判決如主文。
中    華    民    國    97    年    8    月     19    日
                    民事第四庭    審判長法  官  王惠一
                                        法  官  王浦傑
                                        法  官  蘇重信
上為正本係照原本作成。
不得上訴。
中    華    民    國    97    年    8    月     19    日
                                        書記官  黃文生


司法院資訊處製作；財團法人民間司法改革基金會備份。
